臺灣臺中地方法院刑事判決　95年度易字第3534號
公　訴　人　臺灣臺中地方法院檢察署檢察官
被　　　告　丙○○
選任辯護人　陳明發律師
　　　　　　郭隆偉律師
上列被告因重利案件，經檢察官提起公訴（95年度偵字第18902
號、第21703號）及移送併辦（96年度偵字第4418號），本院判
決如下：
    主    文
丙○○犯常業重利罪，處有期徒刑伍月，如易科罰金，以銀元
佰元即新臺幣玖佰元折算壹日，減為有期徒刑貳月又拾伍日，如
易科罰金，以銀元佰元即新臺幣玖佰元折算壹日。
    犯罪事實
一、丙○○係位在臺中巿南屯區○○路○段八十號「中華當舖」
    之負責人，竟基於貸款收取重利之常業犯意，自民國九十三
    年八月十三日起，藉經營「中華當舖」之名，供急迫需錢之
    不特定人前往借款，適有如附表所示之辛○○等人，因急迫
    需錢孔急，分別於如附表所示之時間至「中華當舖」借款時
    ，丙○○竟無視於當舖業法之規定，而以每月一期計算，收
    取新臺幣（下同）每一萬元每月利息九百元（相當於週年利
    率百分之一百零八）利息，且於交付借款時，預扣第一個月
    之利息，並要求如附表所示之辛○○等人提供汽車行車執照
    、保險證、身分證等及汽、機車過戶所需相關文件（如買賣
    合約書、切結書、汽（機）車過戶申請登記書、汽（機）車
    各項異動登記書、委託切結書），及簽發同額票據，以擔保
    借款之返還，始貸與如附表所示金額，收取顯不相當之重利
    （詳如附表），並恃以為業。嗣於九十五年八月十一日，經
    警通知丙○○至臺中市警察局第四分局說明（起訴書誤為警
    方持搜索票至上址執行搜索），進而查悉如附表所示之重利
    情節。
二、案經臺中巿警察局移送及臺中巿警察局第四分局報告臺灣臺
    中地方法院檢察署檢察官偵查起訴及移送併辦。
    理    由
一、證據能力之說明：
    按被告以外之人於審判外之陳述，雖不符刑事訴訟法第一百
    五十九條之一至第一百五十九條之四之規定，而經當事人於
    審判程序同意作為證據，法院審酌該言詞陳述或書面陳述作
    成時之情況，認為適當者，亦得為證據。當事人、代理人或
    辯護人於法院調查證據時，知有第一百五十九條第一項不得
    為證據之情形，而未於言詞辯論終結前聲明異議者，視為有
    前項之同意。刑事訴訟法第一百五十九條之五定有明文。查
    被告丙○○之選任辯護人陳明發律師於本院準備程序時，對
    於本案偵查卷內之人證、書證，除就證人丁○○、己○○於
    警詢時之陳述爭執，認均屬審判外之陳述，無證據能力外（
    此部分詳後述），其餘均同意有證據能力，得採為本案之證
    據，被告對此亦未表示任何反對之意見，迄至本案言詞辯論
    終結前，被告、選任辯護人陳明發律師、郭隆偉律師亦均未
    聲明異議，有本院準備程序筆錄及審判筆錄在卷可考，另經
    本院審酌卷內各該人員陳述時之情狀（不含證人丁○○、己○○於警詢時之陳述，理由詳後述），均查無被違法取供或
    非出於自由意志之情形，相關書證亦查無違法取證或造假虛
    捏之情事，以之作為本案之證據，皆屬適當，依前揭規定，
    本案所有卷內之人證（不含證人丁○○、己○○於警詢時之
    陳述）、書證均得為本案之證據，合先敘明。
二、訊據被告丙○○對於其有於如附表所示時間，在「中華當舖
    」，以表列利息計算方式，先後將如附表所示金額，貸予如
    附表所示之借款人，並收取利息之事實，固坦承不諱，惟矢
    口否認有何常業重利之犯行，辯稱：如附表所示之借款人
    並非出於急迫、輕率或無經驗而為借貸；伊收取之利息是
    月息四分及倉棧費五分，合於當舖業法第十一、二十條之規
    定，且伊確實有向嘉泰商行租用停車位放車，縱未留車，仍
    需支付倉棧費，且汽車乃現代人生活必需使用之交通工具，
    借款人以急需用車將車借出後，如發生被竊、發生車禍、被
    開罰單等情形，均將使車輛之價值減損，嗣如無法還款以車
    抵償時，當舖將因此而受相當損失，再參諸臺中市當舖商業
    同業公會九十四年八月二日中市當舖墩公字第一三號函（本
    院卷一第三三至三四頁）意旨，故伊未留車但仍收取倉棧費
    用百分之五，應屬合理行為云云。經查：
（一）上揭犯罪事實，除有被告前開自白外，復經證人辛○○於
      警詢、偵查中及本院審理時，證人甲○○於警詢及偵查中
      ，及證人戊○○於警詢時及本院審理時先後證述綦詳，並
      有「中華當舖」之臺中市政府營利事業登記證、臺中市警
      察局第四分局扣押筆錄暨扣押物品目錄表、支票、身分證
      影本、行車執照、汽車借出使用保管切結書、當票、汽（
      機）車買賣合約、委託切結書、典當借據收據、動產擔保
      交易設定登記申請書、照片、報紙廣告附卷可稽。
（二）被告雖以前揭情詞置辯，但查：
  １、證人辛○○、甲○○、戊○○係因急迫才分別於附表所示
      時間向被告借貸，有以下證據可證：
    (1)證人辛○○於警詢、偵查中及本院審理時始終證稱：伊從
      事西藥經銷商，因時機不好，又遭醫院倒閉，被倒了不少
      錢，已借貸無門，急用錢，才轉向中華當舖典當，如果未
      能借貸，伊會倒閉，無法繼續經營等語（臺中市警察局第
      四分局中分四偵字第０９５００８７０９９號警卷第十五
      頁、九十五年度偵字第一八九０二號偵查卷第六頁、本院
      卷二第五至七頁）。
    (2)證人甲○○於警詢及偵查中亦一致證稱：伊於九十四年十
      月起失業，家中有老婆還有四個小孩需要扶養，因急用錢
      ，才會不得已向中華當鋪借款，親戚朋友經濟狀況都不是
      很好無法提供幫助，如果沒有借到金錢，老婆跟四個小孩
      將衣食無繼，無法度日等語（同前警卷第十頁、同前偵查
      卷第六頁）。
    (3)證人戊○○於警詢及本院審理時均證稱：是因為伊所經營
      之水電行經濟上有困難，欠缺週轉金，無法支付員工當月
      薪資，才向中華當舖借貸等語（臺中市警察局第四分局中
      分四偵字第０９６０００２７９１號警卷第四頁、本院卷
      二第九二至九三頁）。
    (4)依上可知，證人辛○○、甲○○、戊○○確實均因急需用
      錢，始向被告分別借貸如附表所示之金額，至臻明確。被
      告空言否認證人辛○○、甲○○、戊○○並非出於急迫而
      借款云云，與事實不符，要無足取。
  ２、被告雖又辯稱：其中每月五分部分係倉棧費云云，但查：
    (1)按當舖業所收取利息之年率，最高不得超過百分之四十八
      。又按當舖業除計收利息及倉棧費外，不得收取其他費用
      。前項倉棧費之最高額，不得超過收當金額百分之五。當
      舖業法第十一條第二項、第二十條分別定有明文。依文義
      觀之，倉棧費之最高額，係以收當金額百分之五作為最上
      限，而非規定每月均得收取收當金額百分之五作為倉棧費
      ，條文明白規定係指當次收當所能收取之倉棧費最高額即
      收當金額百分之五，不論當舖業者係一次收取或分月收取
      ，總之，當次收當所收取之倉棧費總額不能高於收當金額
      百分之五。被告辯稱：每月均可收取百分之五之倉棧費云
      云，已與法條文義不合。
    (2)另依當舖業法之立法資料，又可知立法者在商議當舖業法
      時，咸認當時當舖業界依當時之行政命令所收取每月九分
      （即百分之九，年利率為百分之一百零八）之利息，確屬
      過高，需向下修正，至於修正幅度，則眾說紛云，或曰年
      率百分之三十，或曰年率百分之二十四，甚至有立法委員
      主張應依民法法定利率即年率百分之二十為準（參立法院
      公報第九十卷第十八期三一五二號上冊，第二四七至二九
      ０頁），最後通過之當舖業法第十一條第二項係規定得收
      取之利息最高不得超過年率百分之四十八。可知當舖業法
      第二十條所規定之倉棧費絕非允許當舖業者於每月最高得
      收取之利息四分利（即年率百分之四十八）外，仍可再收
      取每月五分利（即年率百分之六十）之倉棧費，否則即與
      立法者在當舖業法第十一條第二項限制最高得收取之利息
      不得超過年率百分之四十八之原意相互違背。且行政院就
      當舖業法第二十條之修訂，更說明係在規範當舖業者僅能
      計收利息，不得收取其他費用，避免當舖業巧立名目溢收
      款項，以保障持當人權益（參立法院公報第九十卷第二十
      六期院會紀錄，第一八二頁），規範原意即在防範當舖業
      者溢收款項，自不可能允許當舖業者假收取每月百分之五
      之倉棧費之名，而行溢收超出年率百分之四十八利息之實
      。況且，當舖所經營者係質當業務，所謂質當係指持當人
      以動產為擔保，並交付於當舖業，向其借款，支付利息之
      行為，當舖業法第三條第四款定有明文。則持當人所負之
      主給付義務係支付利息，至於倉棧費之支付僅係次給付義
      務，依立法規範及社會通常經驗，自無次給付義務之數額
      高於或相當於主給付義務之理。是立法者訂定當舖業法第
      二十條之限制，旨在保護屬於經濟弱勢之持當人，不受當
      舖業者巧立名目之剝削，故除年息百分之四十八外，僅需
      再支付最多為收當金額百分之五之費用，絕無容認當舖業
      者可另按月向持當人收取不逾收當金額百分之五之費用。
      因此，所謂不得逾收當金額百分之五之倉棧費，係指全部
      質當含順延質當期間，就同一質當物，無論係一次或按月
      ，最高僅得收取合計不逾收當金額百分之五之倉棧費，並
      非每月除月息百分之四（年利率百分之四十八）外，可另
      按月加收不逾百分之五（一年合計可高達百分之六十）之
      倉棧費，益徵無疑。
    (3)再者，依當舖業法在立法院委員會審查之經過，張明雄等
      委員曾就該法第二十條規定提出修正條文如下：「第二十
      條　當舖業計收利息、保險費及倉棧費外，不得收取其他
      費用。前項保險費及倉棧費之最高額，合計不得超過收當
      金額百分之五。」，但經當時財政部陳在淮稽核說明：「
      這裡要求的投保是責任保險，而責任保險所保障的是業者
      的風險，所以保險費應該由業者支付，各種保險均相同，
      不能轉嫁給消費者來負擔。」等語，該次委員會乃將第二
      十條規定修正為：「當舖業計收利息及倉棧費外，不得收
      取其他費用。前項倉棧費之最高額，合計不得超過收當金
      額百分之五。」，並獲委員會無異議修正通過（參立法院
      公報第九十卷第十八期委員會紀錄，第二八四頁）。則被
      告所提出之臺中市當舖商業同業公會九十四年八月二日中
      市當舖墩公字第一二三號函（本院卷一第三三至三四頁）
      ，說明二（３）就倉棧費認立法原意含有營業稅、保險費
      、鑑定費、保全費、手續保管費之意涵，並非狹指車輛未
      放入車庫不得計算之見解，除未於當舖業法相關立法資料
      中顯見外，亦與前述修法過程中係將倉棧費與保險費分列
      ，且最後通過之法文之所以刪除保險費，乃鑑於保險費應
      由當舖業者自行承擔，不應轉嫁予持當人之故，並非認倉
      棧費已包含保險費在內，迥然有別，並不可採。且該函係
      該同業公會針對本院九十四年度中簡字第一七０四號刑事
      案件所詢事項而為函復，並非公告予該公會成員周知，純
      係個案之意見，亦無從適用於本案，附此明。
    (4)被告雖又舉諸多實務上之不起訴處分書或判決欲佐其說，
      但部分之犯罪事實係在當舖業法於九十年六月八日施行之
      前，部分未構成重利罪之原因係因借款人並非出於急迫、
      輕率或無經驗之情狀而借貸，或收取之利息未超過年率百
      分之四十八，與重利罪之構成要件有間，均與本案情節不
      符，無從比附援引。另部分認為當舖業法第二十條第二項
      係指當舖業者每月可加收不超過百分之五之倉棧費，則與
      本院前述參酌法條文義及立法經過後之解釋不同，並不能
      拘束本院之意見。
    (5)據上，被告辯稱每月可收取百分之五之倉棧費云云，委不
      可採。
  ３、證人辛○○、甲○○、戊○○於附表所示之時間先後向被
      告借貸時，雖均提出汽車行車執照、保險證、身分證等及
      汽、機車過戶所需相關文件（如買賣合約書、切結書、汽
      （機）車過戶申請登記書、汽（機）車各項異動登記書、
      委託切結書），但實際上車輛從未留置在被告處等情，為
      被告所不否認，復經證人辛○○、甲○○、戊○○證述無
      訛，並有「中華當舖」在網頁上登載「不留車」之網頁資
      料附卷可稽（本院卷二第六五至六六頁），堪信實在。被
      告雖另提出房屋租賃契約書、房屋及土地使用承諾書、停
      車位停放車輛照片（本院卷一第二五至三十、三二、一五
      ０至一五五頁），欲證明自己所營之中華當舖借貸條件並
      非均係免留車，但此等證據僅能證明被告另貸予他人時，
      有實際留車，並停放在其所承租之停車位之情形，並不能
      改變證人辛○○、甲○○、戊○○為如附表所示貸款時，
      實際上並未留車之事實。且公訴人亦非針對被告所營之中
      華當舖所有借貸業務，均認構成刑法重利罪，僅就其中貸
      予證人辛○○、甲○○、戊○○如附表所示借款部分，認
      涉有重利罪嫌，方予起訴，故被告此部分所提證據，並無
      從資為任何有利於己之徵憑。再者，被告借貸之情形既區
      分有留車與不留車二種，且證人辛○○、甲○○、戊○○
      均選擇不留車之借款型態，則被告承租停車位所支付之成
      本，即與證人辛○○、甲○○、戊○○無涉，自不能要求
      證人辛○○、甲○○、戊○○亦應分擔此部分之成本費用
      ，此由當舖業法第二十條第一項法條文義及行政院提案之
      說明均明指在避免當舖業巧立名目溢收款項，即可證之。
      基此，被告辯稱：將車子交由借款人借出後，如發生被竊
      、發生車禍、被開罰單等情形，均將使車輛之價值減損，
      嗣如無法還款以車抵償時，當舖將因此而受相當損失等語
      ，固合情理，但此純係被告在考量要否同意證人辛○○、
      甲○○、戊○○不留車之借款條件時，應自行斟酌、評估
      之風險，並非能令借款人分攤租用停車位成本之正當理由
      。被告將此等承租停車場之成本強令不留車之借款人分擔
      ，實際上已牴觸當舖業法第二十條第一項不得巧立名目溢
      收款項之規定，此部分之辯解，要無足取。
  ４、被告自承經營當舖業已三、四年之久，不僅知曉當舖業法
      第二十條之規定，亦知倉棧費係依借款總額的百分之五計
      算（本院卷二第一０八、一０九頁），且臺中市當舖商業
      同業公會每年會員名冊內都有編印前「當舖管理規則」（
      第十八條）、後九十年六月六日頒布「當舖業法」（第二
      十條），隨時籲請會員應依法收當等情，亦有該公司九十
      六年十月二十六日中市當舖武公字第九六０二八號函暨公
      告（本院卷二第七三至八四頁）在卷可憑，被告亦供承確
      實有看過該公告等語（本院卷二第一０九頁），卻於如附
      表所示時間貸予證人辛○○、甲○○、戊○○時，明知渠
      等均未留車，仍按每萬元每月百分之九計收利息，核計年
      息高達百分之一百零八，姑不論未留車是否符合當舖業法
      對於「質當」之要求，縱認有當舖業法之適用，亦已超出
      當舖業法第十一條第二項所容許之年率百分之四十八甚鉅
      ，自係收取與原本顯不相當之利息，核屬重利無疑。被告
      辯稱：每月收取包含百分之四之利息及百分之五之倉棧費
      ，係合理行為云云，自無可採。
  ５、按修正前刑法上所謂常業犯，指反覆以同種類行為為目的
      之社會活動之職業性犯罪而言，至於犯罪所得之多寡，是
      否恃此犯罪為唯一之謀生職業，則非所問，縱令兼有其他
      職業，仍無礙於該常業犯罪之成立（最高法院八十五年台
      上字第五一０號判例可資參照）。查被告經營「中華當舖
      」，不僅設有店面，立有廣告招裨，並架設網站，以招徠
      借貸生意，反覆經營貸放業務，且收取之利息高達年率百
      分之一百零八，並要求借款人於借款時均需簽寫同額票據
      、車輛過戶相關文件，顯有相當規模而係反覆以借貸金錢
      收取重利為目的之社會活動之職業性犯罪，自已該當修正
      前刑法常業犯之要件。
（三）綜上所陳，被告所為辯解，均無足取。從而，本件事證明
      確，被告上開犯行，洵堪認定。
三、新舊法比較之說明：
    被告行為後，刑法部分條文業於九十四年二月二日修正公布
    ，並自九十五年七月一日起施行。本次刑法修正之比較新舊
    法，應就罪刑有關之共犯、未遂犯、想像競合犯、牽連犯、
    連續犯、結合犯，以及累犯加重、自首減輕暨其他法定加減
    原因（如身分加減）與加減例等一切情形，本於統一性及整
    體性原則，綜其全部罪刑之結果而為比較，亦有最高法院九
    十五年度第八次刑庭會議決議可資參照，是以：
（一）刑法第二條第一項規定：
      修正後刑法第二條第一項規定，已將新舊法律適用之「從
      新從輕」原則，改採「從舊從輕」原則，而此規定僅係規
      範行為後法律變更所生新舊法律比較適用之準據法，並非
      實體刑罰法律，自不生行為後法律變更之比較適用之問題
      ，應逕行適用新法第二條第一項之規定，為「從舊從輕」
      之比較。
（二）修正前刑法第三百四十五條：
      關於常業犯之規定，修正後刑法第三百四十五條業已刪除
      關於常業重利罪之規定，修正前常業重利罪之法定本刑為
      五年以下有期徒刑，而刑法第三百四十四條之普通重利罪
      ，其法定本刑雖為一年以下有期徒刑，然本案被告就如附
      表所示之借貸，次數有六次（即犯六次之普通重利罪），
      依修正後實施之刑法，若將連續六次之普通重利罪分論併
      罰，其法定刑將高達六年，經比較後，以適用有利於行為
      人之修正前刑法第三百四十五條之常業重利罪，較有利於
      被告。
（三）修正前刑法第三百四十五條法定刑為罰金部分：
  １、修正後刑法第三十三條第五款規定「罰金：新臺幣一千元
      以上，以百元計算之。」，與修正前刑法第三十三條第五
      款規定「罰金：一元以上。」不同。比較新舊法結果，以
      舊法較有利於行為人，故依刑法第二條第一項前段規定，
      自應適用行為時之法律即修正前刑法第三十三條第五款規
      定決定其罰金部分之法定刑。
  ２、法定刑為罰金之提高標準之新舊法適用：
      被告行為後，刑法施行法增訂第一條之一，於九十五年六
      月十四日公布，並於同年七月一日施行；考其立法理由，
      係為因應九十四年二月二日修正公布、九十五年七月一日
      施行之刑法施行後，依刑法總則第三十三條第五款規定，
      罰金貨幣單位已改為新臺幣，是以分則編各罪所定罰金之
      貨幣單位，自應配合上開規定修正，為使罰金數額趨於一
      致，避免衍生新舊法比較適用問題，以緩和實務適用法律
      之衝擊，於不變動罰金數額之前提下，而為制定，換言之
      ，刑法施行法第一條之一係在替代罰金罰鍰提高標準條例
      部分條文，與適用罰金罰鍰提高標準條例之結果相同，對
      於被告而言並不發生有利或不利之問題，僅係將貨幣單位
      由銀元改為新臺幣，並非法律變更刑度之條文，當無須就
      新舊法比較適用（臺灣高等法院暨所屬法院九十五年法律
      座談會刑事類提案第十六至十九號研討結果可資參照）。
（四）刑法第四十一條第一項規定：
      修正前刑法第四十一條第一項前段規定：「犯最重本刑為
      五年以下有期徒刑以下之刑之罪，而受六個月以下有期徒
      刑或拘役之宣告，因身體、教育、職業、家庭之關係或其
      他正當事由，執行顯有困難者，得以一元以上三元以下（
      按指銀元）折算一日，易科罰金。」，又被告行為時之易
      科罰金折算標準，修正前罰金罰鍰提高標準條例第二條前
      段（現已刪除）規定，就其原定數額提高為一百倍折算一
      日，則本件被告行為時之易科罰金折算標準，應以銀元三
      百元折算一日，經折算為新臺幣後，應以新臺幣九百元折
      算為一日。惟修正後之刑法第四十一條第一項前段則規定
      ：「犯最重本刑為五年以下有期徒刑以下之刑之罪，而受
      六個月以下有期徒刑或拘役之宣告者，得以新臺幣一千元
      、二千元或三千元折算一日，易科罰金。」比較修正前後
      之易科罰金折算標準，以九十五年七月一日修正公布施行
      前之規定，較有利於行為人，則應依刑法第二條第一項前
      段，適用修正前刑法第四十一條第一項前段及修正前罰金
      罰鍰提高標準條例第二條規定，定其折算標準。
四、核被告所為，係犯修正前刑法第三百四十五條之常業重利罪
    。公訴人漏未審酌被告若依修正前刑法，應係論以常業重利
    罪，而誤以刑法修正前之連續普通重利罪與刑法修正後應就
    數普通重利罪分論併罰相互比較，而認被告所犯係修正前刑
    法第五十六條、第三百四十四條之連續普通重利罪，容有未
    洽，惟其基本事實同一，本院自應予審理，並變更其起訴法
    條。公訴人雖僅就附表編號一、二所示之重利犯行提起公訴
    ，然檢察官就犯罪事實一部起訴者，其效力及於全部，刑事
    訴訟法第二百六十七條定有明文。本件被告另有為如附表編
    號三所示之重利犯罪事實，且與前揭論罪科刑之如附表編號
    一、二所載部分，有常業犯之關係，已如前述，本院自應就
    屬於實質上一罪之該次重利犯行予以審理。被告係於附表編
    號一所示時間，先後分三次貸予證人辛○○合計四十五萬元
    ，起訴書誤為九十四年二、三月間分二次貸予共四十五萬元
    ，容有誤會。爰審酌被告前無任何犯罪紀錄，素行良好，有
    臺灣臺中地方法院檢察署刑案查註紀錄表、臺灣高等法院被
    告前案紀錄表可按，其利用經營「中華當舖」之營業機會，
    先後向證人辛○○、甲○○、戊○○貸予重利，犯罪之動機
    、目的雖然單純，但不思以正途營生，乘人之急迫貸以金錢
    而收取顯不相當之重利，所為仍屬可議，且破壞金融秩序，
    但未曾以暴力催討債務，手段尚稱平和，再考之被告之智識
    、生活情狀，暨犯後對於借貸及收息之客觀事實雖不爭執，
    但砌詞狡辯，矢口否認有重利犯行等一切情狀，量處如主文
    所示之刑，並諭知易科罰金之折算標準。末查，被告上開犯
    罪時間，係於九十六年四月二十四日以前，合於中華民國九
    十六年罪犯減刑條例第二條第一項規定之基準日之前，所宣
    告之刑又未逾有期徒刑一年六月，不在該條例第三條第一項
    第十六款所定排除減刑之列，應依該條例第二第一項第三款
    之規定，減其刑期二分之一，並依該條例第九條規定，諭知
    易科罰金之折算標準。扣案之身分證影本、當票、行車執照
    、汽（機）車買賣合約、典當借據收據、汽車借出使用保管
    切結書、動產擔保交易設定登記申請書、汽車新領牌照登記
    書、支票影本等物，其中與被告所為如附表所示重利犯行相
    關部分，固係被告因犯罪所得之物，但非全屬被告所有，且
    被告就所貸出之本金及合法利息範圍內，仍可持以主張權利
    ；另與如附表所示重利犯行無關部分，則與本案全無關涉，
    爰均不予宣告沒收，附此明。
五、不另為無罪之諭知：
（一）公訴人另謂被告於附表一編號一所示時間亦有貸放重利予
      證人乙○○之重利犯行，係犯刑法第三百四十四條之重利
      罪云云，固以被告所陳相符之自白、證人乙○○之證述及
      證人乙○○簽立之票據、典當文件，資為論據。訊據被告
      則堅詞否認此部分犯行，辯稱：證人乙○○並非出於急迫
      、輕率或無經驗而借款，且伊係依當舖業法之規定，收取
      每月九分之合法利息，並無重利云云。
（二）按犯罪事實應依證據認定之，無證據不得認定犯罪事實；
      不能證明被告犯罪者，應諭知無罪之判決，刑事訴訟法第
      一百五十四條第二項、第三百零一條第一項分別定有明文
      。又認定不利於被告之事實，須依積極證據，苟積極證據
      不足為不利於被告事實之認定時，即應為有利於被告之認
      定，更不必有何有利之證據；認定犯罪事實所憑之證據，
      雖不以直接證據為限，間接證據亦包括在內，然而無論直
      接或間接證據，其為訴訟上之證明，須於通常一般之人均
      不致有所懷疑，而得確信為真實之程度者，始得據為有罪
      之認定，若其關於被告是否犯罪之證明未能達此程度，而
      有合理性懷疑之存在，致使無從形成有罪之確信，根據「
      罪證有疑，利於被告」之證據法則，即不得遽為不利於被
      告之認定。最高法院分別著有三十年上字第八一六號、七
      十六年台上字第四九八六號判例可資參照。另按刑法第三
      百四十四條重利罪以「乘他人急迫、輕率或無經驗貸予金
      錢」及「取得與原本顯不相當之重利」為要件，缺少任一
      要件，即不能成立重利罪。
（三）查證人乙○○於警詢時證稱：其有於如附表一編號一所示
      時間，以每萬元每月利息九百元之條件，向被告借款十萬
      元等語，固為被告所不爭執，並有支票、汽車借出使用保
      切結書、當票、行車執照、汽（機）車買賣合約、委託切
      結書附卷可稽（附於臺中市警察局中市警刑字第０９５０
      ０８５３１０號警卷第六至十頁）附卷可稽。但被告及證
      人乙○○均未提及證人乙○○向被告借貸之緣由，證人乙○○於偵查中及本院審理時，雖經傳喚，均未到庭作證，
      經本院命警拘提結果，亦無所獲。再考之一般民眾向當舖
      告貸者之原因非一，出於急迫、輕率或無經驗者，固有之
      ，但因當舖之借款手續較銀行簡便，要求提供之擔保物亦
      不限於不動產，為求方便或基於其他事由，而向當舖貸款
      者，亦非少數。故依現有證據，尚無法證明被告借款給證
      人乙○○有無乘其急迫、輕率或無經驗之情事。公訴人又
      未能提出其他證據以實其說，本院亦查無其他證據足認被
      告確有如附表一編號一所載重利犯行，惟公訴人認此部分
      與前揭論罪科刑之重利罪（本院變更法條為常業重利罪）
      有連續犯之關係，屬裁判上一罪，爰不另為無罪之諭知。
六、應退併辦部分：
（一）臺灣臺中地方法院檢察署九十六年度偵字第三六五二號、
      第四四一七號、第四四一八號移送併辦意旨謂：被告另有
      如附表一編號二至四所載重利犯行。並以被告與此相符之
      供述、證人丁○○、己○○之指訴、當票、支票、借據、
      汽車買賣合約書、汽車借出使用保管切結書等，資為論據
      。訊據被告固不否認有於附表一編號二至四所示時間，借
      款予證人丁○○、己○○之事實，但矢口否認有何重利犯
      行，辯稱：均是收取合法利息云云。
（二）如附表一編號二、三部分：
  １、按被告以外之人於審判外之言詞或書面陳述，除法律有規
      定者外，不得作為證據。又按被告以外之人於檢察事務官
      、司法警察官或司法警察調查中所為之陳述，與審判中不
      符時，其先前之陳述具有較可信之特別情況，且為證明犯
      罪事實存否所必要者，得為證據。再按被告以外之人於審
      判中有下列情形之一，其於檢察事務官、司法警察官或司
      法警察調查中所為之陳述，經證明具有可信之特別情況，
      且為證明犯罪事實之存否所必要者，得為證據：一死亡者
      。二身心障礙致記憶喪失或無法陳述者。三滯留國外或所
      在不明而無法傳喚或傳喚不到者。四到庭後無正當理由拒
      絕陳述者。刑事訴訟法第一五九條第一項、第一五九條之
      二、第一百五十九條之三分別定有明文。查證人丁○○經
      本院合法傳喚，並未到庭作證，另命拘提結果，亦無所獲
      ，有本院卷附之送達證書、庭期報到單、拘票、臺中縣警
      察局太平分局拘提事項簡復便表暨報告書附卷可稽，故無
      審判中之陳述可與其先前於警詢時之陳述相互比較。另遍
      觀偵查全卷，雖查無證人丁○○於警詢時有非出於真意而
      為陳述或遭警方違法取供之情事，但檢察官並未就其警詢
      時之陳述具有可信之特別情況，加以舉證，核與刑事訴訟
      法第一百五十九條之二、之三規定，均不相符，不得為證
      據。
  ２、且證人丁○○於警詢時雖證稱：其有於九十五年六月間向
      被告借款十五萬元，又於九十五年十二月二十一日向被告
      借款二十萬元等語，並有面額十五萬元、十萬元之支票各
      一紙、典當借據收據、汽（機）車買賣合約、身分證影本
      、行車執照、汽車借出使用保管切結書、當票附卷可稽（
      附於臺中市警察局第四分局中分四偵字第０９６０００２
      ５５７號警卷第七至十頁）。但被告及證人丁○○均未提
      及證人丁○○向被告借貸之緣由，本院於審理時雖傳喚證
      人丁○○，但並未遵期到庭作證，經本院命警拘提結果，
      亦無所獲。再考之一般民眾向當舖告貸者之原因非一，已
      如前述，故依現有證據，尚無法證明被告借款給證人丁○○有無乘其急迫、輕率或無經驗之情事。公訴人又未能提
      出其他證據以實其說，本院亦查無其他證據足認被告確有
      如附表一編號二、三所載重利犯行，已無從併予審理。再
      者，就被告如附表一編號三所示重利部分，係發生在九十
      五年十二月二十一日，距本案如附表所示之最後借款時間
      ，相距六個月以上，且係於九十五年七月一日刑法修正施
      行之後發生，縱認有罪，亦無修正前刑法常業重利罪或連
      續犯之適用，依修正後之刑法規定，應與被告其他重利犯
      行分論併罰，本院無從併予審理，均應退回由檢察官另為
      適法處理。
（三）辯護人雖就證人己○○於警詢及偵查中之證述，亦爭執其
      證據能力，但因被告借款予證人己○○之時間，係於九十
      六年一月三日，距本案如附表所示之最後借款時間，相距
      六個月以上，且亦在九十五年七月一日刑法修正施行之後
      發生，已無修正前刑法常業重利罪或連續犯之適用，依修
      正後之刑法規定，應與被告其他重利犯行分論併罰，本院
      無從併予審理，應退回由檢察官另為適法處理，爰亦不就
      其證據能力部分析論之，附此明。
據上論斷，應依刑事訴訟法第二百九十九條第一項前段、第三百
條，刑法第二條第一項前段、第三百四十五條（修正前）、第四
十一條第一項前段（修正前），刑法施行法第一條之一第一項、
第二項前段，修正前罰金罰鍰提高標準條例第二條，現行法規所
定貨幣單位折算新臺幣條例第二條，中華民國九十六年罪犯減刑
條例第二條第一項第三款、第七條、第九條，判決如主文。
本案經檢察官庚○○到庭執行職務
中　　華　　民　　國　　96　　年　　12　　月　　6 　　日
            刑事第十一庭  審判長法　官　王世華
                                法　官　林慶郎
                                法　官　莊嘉蕙
以上正本證明與原本無異。
如不服本判決，應於送達後十日內向本院提出上訴狀（須附繕本
），上訴於臺灣高等法院臺中分院。上訴書如未敘述理由，應於
上訴期間屆滿後20日內補提理由書於本院。
                                書記官　魏愛玲
中　　華　　民　　國　　96　　年　　12　　月　　6 　　日
附錄本案所犯法條全文
中華民國刑法第344條
乘他人急迫、輕率或無經驗貸以金錢或其他物品，而取得與原本
顯不相當之重利者，處1年以下有期徒刑、拘役或科或併科1千元
以下罰金。
修正前中華民國刑法第345條
以犯前條之罪為常業者，處五年以下有期徒刑，得併科三千元以
下罰金。
附表：
　┌──┬───┬────────────┬──────┬──────────┬────────┐
　│編號│借款人│  借款時間              │ 借款金額   │  借款原因          │　利　　　息    │
  │    │      │                        │（新臺幣）  │                    │                │
　├──┼───┼────────────┼──────┼──────────┼────────┤
　│ 一 │辛○○│(一)九十四年一月十七日    │(一)十萬元    │兌現票據，個人有急用│每借款一萬元，每│
  │    │      │(二)九十四年二月四日      │(二)二十萬元  │                    │月利息九百元，先│
  │    │      │(三)九十四年四月六日      │(三)十五萬元  │                    │預扣第一個月利息│
  │    │      │                        │            │                    │                │
  ├──┼───┼────────────┼──────┼──────────┼────────┤
　│ 二 │甲○○│(一)九十四年十二月十二日（│(一)六萬元　　│伊於九十四年十月起失│同上            │
  │    │      │  起訴書誤為九十四年十二│            │業，家中有老婆及四個│                │
  │    │      │  月三十一日）          │            │小孩需扶養，親戚朋友│                │
  │    │      │(二)九十五年一月十二日（起│(二)三萬元    │均無法提供幫忙，又急│                │
  │    │      │  訴書誤為九十五年三月十│            │用錢，否則將衣食無繼│                │
  │    │      │  日）                  │            │，無法度日          │                │
  ├──┼───┼────────────┼──────┼──────────┼────────┤
　│ 三 │戊○○│九十五年六月一日        │三十萬元　　│所經營之水電行經濟有│每借款一萬元，每│
  │    │      │                        │            │困難，無法支付九十年│月利息九百元，先│
  │    │      │                        │            │六月份員工之薪資，急│預扣第一個月利息│
  │    │      │                        │            │需用錢              │，迄至九十六年一│
  │    │      │                        │            │                    │月二十六日已償還│
  │    │      │                        │            │                    │本金十五萬元及利│
  │    │      │                        │            │                    │息十萬八千元，迨│
  │    │      │                        │            │                    │至九十六年二月份│
  │    │      │                        │            │                    │，已全數清償完畢│
  │    │      │                        │            │                    │利息二萬七千元。│
　└──┴───┴────────────┴──────┴──────────┴────────┘
附表一：
　┌──┬───┬────────────┬──────┬──────────┐
　│編號│被害人│  借款時間              │ 借款金額   │利息計算方式        │
　├──┼───┼────────────┼──────┼──────────┤
　│ 一 │乙○○│九十五年六月間          │十萬元 　　 │每借款一萬元，每月利│
  │    │      │                        │            │息九百元，先預扣第一│
  │    │      │                        │            │個月利息，迄至九十五│
  │    │      │                        │            │年九月五日止，已繳納│
  │    │      │                        │            │利息二萬七千元。    │
　├──┼───┼────────────┼──────┼──────────┤
　│ 二 │丁○○│九十五年五月二十四日    │十五萬元    │每借款一萬元，每月利│
  │    │      │                        │            │息九百元，先預扣第一│
  │    │      │                        │            │個月利息。          │
  ├──┼───┼────────────┼──────┼──────────┤
  │ 三 │丁○○│九十五年十二月二十一日  │二十萬元    │每借款一萬元，每月利│
  │    │      │                        │            │息一千二百元（相當於│
  │    │      │                        │            │週年利率144 ﹪），先│
  │    │      │                        │            │預扣第一個月利息及借│
  │    │      │                        │            │款手續費九千元。    │
　├──┼───┼────────────┼──────┼──────────┤
　│ 四 │己○○│九十六年一月三日十五時許│十萬元　　  │每借款一萬元，每日利│
  │    │      │                        │　          │息一百二十元（相當於│
  │    │      │                        │            │週年利率432﹪），預 │
  │    │      │                        │            │扣一萬七千多元。    │
　└──┴───┴────────────┴──────┴──────────┘
